【裁判字號】    98,婚,820
【裁判日期】    990107
【裁判案由】    離婚
【裁判全文】
臺灣臺中地方法院民事判決               98年度婚字第820號
原      告  乙○○
被      告  甲○○
上列當事人間請求離婚事件，本院於民國九十八年十二月二十四
日言詞辯論終結，判決如下：
    主  文
准原告與被告離婚。
訴訟費用由被告負擔。
    事  實
甲、原告方面：
  一、聲明：求為判決如主文所示。
  二、陳述：兩造於民國（下同）七十五年四月二十八月結婚，
      並育有子女何偉嘉、何冠佳二人。婚後被告經常於酒後或
      索取金錢未果時對原告暴力相向，斯時兩造所生子女尚屬
      年幼，且原告體型弱小無法與被告抗衡，乃對被告之暴力
      行為一再隱忍，然被告並未因此對原告有所憐愛，於九十
      四年五月十六日無端毆打原告成傷後，復於九十四年六月
      四日，憑其個人喜怒將二名子女毆打至遍體鱗傷，被告如
      此行為實令原告無法相忍，遂質問被告為何視渠等如眼中
      釘而如此惡行對待，然被告聽聞後仍無絲毫悔意，迫使原
      告僅能返回娘家居住，而兩造自九十四年間分居迄今，被
      告均未曾前來探視或為生活之供給。日前何偉嘉因工作所
      需為戶籍謄本之聲請，始發現被告業於九十五年六月七日
      離境至今，行方不明。綜上，被告於兩造同住期間，經常
      對原告暴力相向；兩造自九十四年間分居迄今，亦無任何
      往來，且被告自九十五年六月七日離境至今未返、音訊全
      無，被告顯然惡意遺棄原告於繼續狀態中；況兩造已近五
      年未曾共同生活，婚姻狀態名存實亡，實難冀圖兩造婚姻
      圓滿維續，兩造婚姻無異已生重大裂痕，為此爰依民法第
      一千零五十二條第一項第三款、第五款及第二項規定，請
      求准許裁判離婚。並請法院就原告主張數項訴訟標的之法
      律關係，選擇其中之一，為原告勝訴之判決。
  三、證據：提出診斷證明書四件、戶籍謄本二件、入出國日期
      證明書一件為證，並請求傳訊證人即兩造子女何偉嘉。
乙、被告方面：
    被告經合法通知，未於言詞辯論期日到場爭執，亦未提出任
    何書狀作有利於自己之聲明或陳述。
    理  由
一、被告未於言詞辯論期日到場，核其並無民事訴訟法第三百八
    十六條各款所列情形之一，故准原告聲請，由其一造辯論而
    為判決。
二、兩造間夫妻關係現仍存續中之事實，有戶籍謄本附卷可佐，
    堪認真實。另原告主張被告動輒對原告施以暴力行為，兩造
    因而於九十四年間分居迄今，被告於九十五年六月七日離境
    後，行方不明等情，業據原告提出診斷證明書四件、戶籍謄
    本二件、入出國日期證明書一件為證，另據證人即兩造子女
    何偉嘉到庭證述略以：「（是否跟父母住在一起？）是，我
    母親在九十四年間回娘家住，我因為工作關係還是跟爸爸住
    在一起，一直到爸爸九十五年六月間離開，我才跟媽媽住一
    起，爸爸一開始去大陸，他出國一年多才撥一通電話給我，
    之後也毫無音訊，爸爸晚上經常不讓家人睡覺，對我們精神
    虐待，九十四年五月間他打我母親後，就變得更嚴重，他甚
    至可以騷擾得我們兩個禮拜無法睡覺，我親眼看到父親對母
    親肢體暴力十次以上，大部分向我母親要錢，因為父親嗜賭
    ，最嚴重一次看到他將母親用腳踩在地上…我們都希望父母
    分開比較好，他在外欠債，地下錢莊來要債曾要對我動手」
    等語（均參本院九十八年九月二十九日言詞辯論筆錄）。徵
    之，婚姻關係及家庭生活有其私密之特性，常為外人無法以
    感官察知之情況下為之，僅有營共同生活之家屬，因關係密
    切、契合，較外人能以其感官察知，而證人何偉嘉為兩造子
    女，誼屬至親，苟非有此事實，衡情應不致於杜撰誣陷前揭
    事實，亦無維護對造之必要，況且證人曾與兩造共同生活，
    對於兩造之相處情形理應知之甚稔，故證人何偉嘉之證詞應
    堪採信。又經本院依職權函請臺中市警察局第三分局派員查
    訪被告是否實際居住於上開戶籍地之結果，其訪查結果略以
    ：經實地查訪臺中市○村路○段二八０號，確認該處為空屋
    目前無人居住等語，此有該分局九十八年九月二十九日中分
    三戶字第０九八００二四八一二號函文暨所附之戶卡片在卷
    足稽。再者，被告經合法通知，既不於言詞辯論期日到場爭
    執，復未提出書狀答辯以供本院斟酌，堪認原告之主張為真
    實。
三、按民法第一千零五十二條第二項之抽象離婚事由，係以「有
    前項（即第一項具體離婚事由）以外之重大事由，難以維持
    婚姻者，夫妻之一方得請求離婚但其事由應由夫妻之一方負
    責者，僅他方得請求離婚」為要件。是對於家庭生活之美滿
    幸福，有妨礙之情形，即得認其與此之所謂難以維持婚姻之
    重大事由相當（最高法院八十六年度第二次民事庭會議決議
    可資參照）。至於是否有難以維持婚姻之重大事由，其判斷
    標準為婚姻是否已發生破綻而無回復之希望，此不可僅由原
    告已喪失維持婚姻意欲之主觀面加以認定，而應依客觀的標
    準，即難以維持婚姻之事實，是否已達於倘處於同一境況，
    任何人均將喪失維持婚姻希望之程度以決之（最高法院八十
    七年度台上字第一三０四號判決意旨參照）。再按婚姻係以
    夫妻之共同生活為目的，配偶應互信互賴、相互協力，以保
    持共同生活之圓滿、安全及幸福，因而夫妻應相互尊重以增
    進情感和諧及誠摯之相處，此為維持婚姻之基礎，若此基礎
    不復存在，致夫妻無法共同生活，無復合之可能者，即應認
    有難以維持婚姻之重大事由存在。是第一千零五十二條增列
    第二項『有前項以外之重大事由，難以維持婚姻者，夫妻之
    一方得請求離婚』之概括規定，係為符合現代多元化社會生
    活需要，當婚姻破裂，夫妻已無共同生活之實質時，即得請
    求離婚，其目的亦在使夫妻請求裁判離婚之事由較富彈性。
    故夫妻間發生之情事，苟足使婚姻難以維持，即無不准依該
    條第二項訴請離婚之理。
四、揆之上揭說明，婚姻係以夫妻共同生活為目的，夫妻雙方應
    以誠摯互信為基礎，相互扶持，共同建立和諧美滿之家庭，
    倘雙方因理念上之重大差異，事實上已經分居各自獨立生活
    多年，雙方誠摰互信之感情基礎，已經不復存在，依一般人
    之生活經驗，顯然難期修復，雙方共同生活的婚姻目的已經
    不能達成，而其事由之發生，依一般社會感情，尚難認為應
    完全歸責於夫妻之一方時，應可認係民法第一千零五十二條
    第二項所定難以維持婚姻之重大事由，而許夫妻雙方為離婚
    之請求，否則，勉強維持婚姻之形式，反而會對雙方各自追
    求幸福生活之機會造成不必要之限制。經查，被告無視於原
    告身為人妻應有之尊嚴，率爾以暴力之方式動手傷害原告，
    以致原告精神上受有莫大之痛苦，兩造並因而自九十四年間
    分居迄今，有如前述，足見被告未尊重兩造婚姻及原告之人
    格尊嚴，益徵兩造間之互信互愛基礎顯然盪然無存，被告之
    行為顯已逾越夫妻通常所能忍受之程度，嚴重妨礙家庭生活
    之美滿幸福，導致兩造婚姻名存而實亡，依一般人之生活經
    驗，兩造婚姻難期維持，若仍強求維持婚姻之名，而無婚姻
    之實，僅徒增彼此傷害。且兩造分居期間，被告對原告生活
    情況不曾聞問，婚姻中夫妻彼此扶持之特質蕩然無存，更遑
    論心靈之契合，宛如兩個個體分別存在，婚姻之意義盡失。
    復觀之同居義務、相互扶助乃夫妻關係最重要之基礎，捨此
    則難期婚姻關係之穩定與健全。本件被告既對家庭置之不問
    ，又不營夫妻之共同生活，彼此已無夫妻之情分，亦無夫妻
    共同生活之實，此顯與婚姻係一男一女之兩性結合，以組織
    家庭，共同生活為目的之宗旨相違背，比較衡量雙方之有責
    程度，原告認前揭兩造婚姻中之重大破裂事由之發生可歸責
    於被告，核屬有據。從而，兩造間之婚姻既已生破綻而顯無
    回復之希望，原告訴請裁判離婚，洵屬正當。是原告依民法
    第一千零五十二條第二項請求判決離婚，洵屬正當，應予准
    許。
五、至原告本於民法第一千零五十二條第一項第三款、第五款及
    第二項數款項離婚事由（訴訟標的），請求判決離婚，按原
    告起訴以單一之聲明，主張數項訴訟標的之法律關係，並請
    求法院「選擇其中之一」為原告「勝訴判決」，而未定有先
    後之順序，此請求法院就原告之訴有理由時，就各該訴訟標
    的『擇一』為其勝訴判決者，此為訴之選擇合併（參姚瑞光
    教授著民事訴訟法論第三二０頁）。是原告其訴訟標的雖有
    數項，而僅有單一之聲明，其既以數項訴訟標的法律關係為
    選擇合併性之主張，本院為原告勝訴之判決時，既認其中一
    項訴訟標的為有理由者，即應為原告勝訴之判決。是本件原
    告上開請求，既經本院審認有理由而准予離婚，則原告另依
    據民法第一千零五十二條第一項第三款及第五款規定訴請離
    婚，既為選擇合併，本院自無庸再予審認，併此敘明。
六、據上論結：原告之訴，為有理由，並依民事訴訟法第三百八
    十五條第一項前段、第七十八條，判決如主文。
中    華    民    國    99    年    1     月    7     日
                  家事法庭      法  官  楊熾光
以上正本證明與原本無異
如不服本判決，應於送達後二十日內，向本院提出上訴狀並表明
上訴理由，如於本判決宣示後送達前提起上訴者，應於判決送達
後二十日內補提上訴理由書（須附繕本）。
中    華    民    國    99    年    1     月    7     日
                                書記官  郭麗娟

司法院資訊處製作；財團法人民間司法改革基金會備份。
